【裁判字號】    95,上易,249
【裁判日期】    950330
【裁判案由】    侵占
【裁判全文】
臺灣高等法院刑事判決                 95年度上易字第249號
上  訴  人  臺灣板橋地方法院檢察署檢察官
被      告  甲○○
選任辯護人  陳信亮律師
上列上訴人因侵占案件，不服臺灣板橋地方法院93年度易字第10
09號，中華民國94年12月17日第一審判決（起訴案號：臺灣板橋
地方法院檢察署93年度偵字第8425號），提起上訴，本院判決如
下：
    主  文
上訴駁回。
    理  由
一、公訴意旨略以：被告甲○○自民國70年間某日起，在告訴人
    泰祥企業有限公司（以下簡稱泰祥公司）擔任會計兼出納人
    員，負責記帳及款項收付業務，為從事業務之人，竟基於意
    圖為自己不法所有之概括犯意，先後為下列行為：(一)於84
    年1月25日，自華南商業銀行（以下簡稱華南銀行）0000000
    00000號（起訴書誤載為：「00000000000號」，應予更正）
    泰祥公司活期存款帳戶，轉帳匯款新臺幣（下同）140萬元
    （匯款手續費33元）至臺北縣三重市農會（以下簡稱三重農
    會）00000000000000號以林宏平名義開設、供被告使用之帳
    戶內，將之據為己有，並於同年月27日提領其中130萬元，
    供己花用。(二)復於同年5月18日，自前述華南銀行泰祥公
    司帳戶，匯款15萬元（匯款手續費33元）至臺北縣蘆洲市農
    會（以下簡稱蘆洲農會）00000000000000號被告之個人帳戶
    內，將之侵吞入己。(三)又於85年6月28日，泰祥公司股東
    林宏志、林宏平、呂玉里因泰祥公司營運之需，分別在臺北
    區中小企業銀行蘆洲分行（以下簡稱臺北企銀蘆洲分行）開
    設0000000000000號、0000000000000號及0000000000000號
    活期儲蓄存款帳戶作為貸款帳戶，向臺北企銀蘆洲分行貸款
    各50萬元，俟臺北企銀蘆洲分行將貸放款項撥入各該帳戶後
    ，甲○○即於同年7月9日，擅自自上開帳戶各提領現金48萬
    元，挪供己用。因認被告涉犯刑法第336條第2項之業務侵占
    罪嫌。
二、按犯罪事實應依證據認定之，無證據不得認定犯罪事實，刑
    事訴訟法第154 條第2 項定有明文。又認定犯罪事實所憑之
    證據，雖不以直接證據為限，間接證據亦包括在內；然而無
    論直接或間接證據，其為訴訟上之證明，須於通常一般之人
    均不致有所懷疑，而得確信其為真實之程度者，始得據為有
    罪之認定；而侵占罪之成立，以擅自處分自己持有之他人所
    有物，或變易持有之意為所有之意，而逕為所有人之行為，
    為其構成要件，雖行為之外形各有不同，要必具有不法所有
    之意思，方與本罪構成之要件相符，此有最高法院76年台上
    字第4986號、20年上字第1573號、52年台上字第1418號判例
    可資參照。
三、公訴人認被告甲○○涉犯業務侵占罪嫌，無非係以告訴人泰
    祥公司代表人林伯聰之指訴、華南銀行取款憑條、匯款申請
    書、三重農會取款憑條、臺北企銀存款憑條、取款憑條，及
    泰祥公司員工（年終）薪資明細表、損益表、金融機構1覽
    表等為據。訊據被告甲○○固坦承上揭領款、匯款之事實，
    惟堅詞否認有何業務侵占犯行，辯稱：上揭款均用在泰祥公
    司之各項費用，泰祥公司之收支明細均列在現金簿，泰祥公
    司不提出現金簿以供查核，被告實無從就久遠之款項逐一說
    明，就記憶所及可能的去向如下：(一)伊自上開華南銀行泰祥
    公司帳戶匯款140萬元至三重農會帳戶後，提領其中130萬元
    ，是用來支付泰祥公司84年1月份員工薪資及該年的年終獎
    金，84年1月份的員工薪資原本應該於84年2月5日發放，但
    是該日適逢周日，且仍在春節期間（大年初六且逢周日），
    所以提前發放，又因為130萬元現金之金額龐大，當時泰祥
    公司在華南銀行的帳戶沒有通提功能，不能在工廠附近提領
    ，所以才先轉帳到三重農會林宏平帳戶，再領出現金；84年
    5月18日自華南銀行泰祥公司帳戶匯款15萬元至伊個人帳戶
    ，應係清償泰祥公司先前所為之借款；以呂玉里、林宏志、
    林宏平不動產向台北中小企銀抵押貸款各50萬元之撥放款，
    應係用於公司之特殊用途，否則不可能以貸款方式取得資金
    ，而144萬元如遭挪用，豈有大筆款項去向不明而公司或借
    款人多年來均未質疑之理，所有款項確實都是支出公司費用
    ，並未侵占等語。辯護人另辯稱：公訴意旨認被告侵占泰祥
    公司股東林宏志、林宏平、呂玉里貸款款項，而被告與被害
    人分別為兄弟、母子，是此部分為告訴乃論之罪，未據告訴
    ，應予不受理。
四、經查：
（一）被告原任職於泰祥公司擔任會計、出納人員，負責泰祥公
      司款項收付、記帳等業務，其間於84年1月25日，自華南
      銀行泰祥公司帳戶匯款140萬元至三重農會林宏平帳戶後
      ，並於84年1月27日提領其中130萬元，又於84年5月18日
      自前開華南銀行泰祥公司帳戶轉帳15萬元，匯入蘆洲農會
      被告個人帳戶內，及自臺北企銀蘆洲分行林宏志、林宏平
      、呂玉里帳戶分別提領48萬元之事實，業據被告是認，並
      有華南銀行存款往來明細表、存款取款憑條、轉帳匯款申
      請書、三重農會活期存款取款憑條及台北區中小企業銀行
      取款憑條、存款憑條等件影本附卷可資佐證，應堪予以認
      定。被告提領上揭款項後據以持有之事實，固堪認定，惟
      本件首應審酌者，乃被告持有上揭款項後是否有「易持有
      為所有」之侵占行為。
（二）本案被告於偵訊之初即辯稱因為泰祥公司在華南銀行的帳
      戶沒有通提功能，所以才將140萬元轉到林宏平三重農會
      帳戶再予提領乙節，經本院函查華南銀行結果：「泰祥公
      司係於84年3月1日始辦理全行通提之服務項目，若未辦理
      通提之功能，則開戶以外之分行無法受理提領現金交易」
      ，此有華南銀行總行營業部95年3月3日（95）營存字第
      116號函附卷可稽（見本院卷第41頁）。再細鐸該函所檢
      附之泰祥公司83年1月至12月之存款往來明細及卷附該帳
      戶自83年12月至84年4月之存款往來明細（見發查字第411
      號卷第8頁）觀之，泰祥公司帳戶於83年整年迄本案發生
      前之84年1月間，期間各個月初（除83年4月2日及83年6月
      4日外，均於各月之5日提領）均有提領數額70萬元左右現
      金之記錄，且均係在代號「100」即設在台北市○○○路
      ○段之華南銀行總行提領，反之，於84年3月之後的各個
      月初提領現金之記錄，係向代號「174」即華南銀行二重
      分行辦理，是被告辯稱「因為泰祥公司當時在華南銀行的
      帳戶沒有通提功能，不能在工廠附近提領，所以才先轉帳
      到三重農會林宏平帳戶」乙節，即非無據。至檢察官上訴
      意旨謂：華南銀行在泰祥公司附近即設有分行，被告並無
      必要先將款項轉至農會帳戶再款領云云，係疏未考量斯時
      泰祥公司在華南銀行帳戶並無通提功能，不能在華南銀行
      二重分行逕行領款之事實，尚有誤會。又核諸上揭存款往
      來明細，可知泰祥公司固然均是直接提領現金發放員工薪
      水，並無匯款之前例，惟查，130萬元（年終獎金及薪水
      ）之數額較平時提領之70萬元現金多出甚多，被告若捨轉
      帳之途，即須自設在台北市○○○路○段之華南銀行總行
      提領鉅額現金後，再奔波攜至位於三重之泰祥公司工廠，
      豈不捨近求遠且徒增風險，是被告所辯轉帳之理由尚符合
      常理。
（三）復查，被告辯稱「84年1月份的員工薪資原本應該於84年2
      月5日發放，但是該日適逢周日，且仍在春節期間（大年
      初六），所以於提前發放」之情，核與84年之年節時日相
      符，先予敘明。而卷附泰祥公司華南銀行存款往來明細表
      其中「84年1月5日現金提領之65萬元」之記錄，應係用以
      支付泰祥公司員工83年12月份之薪資，為告訴人及被告所
      是認，應堪認定，再者，稽之卷附（見發查字第411號卷
      第8頁）泰祥公司華南銀行存款往來明細表所示，自上揭
      84年2月1日該筆之提領記錄後，迄「84年3月6日提領50萬
      元現金」（應係支付84年2月份之薪資）止，期間均未有
      相當於薪資數額之大筆現金提領，是被告上揭辯稱，核非
      全屬無稽，反之告訴人雖指訴被告侵占上揭130萬元，惟
      歷經偵查、原審迄本院審理2年有餘，卻從未提出泰祥公
      司84年2月份支出員工薪資之記錄，尤未能就泰祥公司在
      華南銀行帳戶之存款往來明細指出支付84年1月份薪資之
      記錄（按84年1月5日提領該筆係支出83年12月份的員工薪
      資，核與本案此部分爭執之84年1月份員工薪資無涉，檢
      察官上訴意旨主張83年12月份薪水以駁斥被告辯詞，尚有
      誤會），是以，被告所辯提領的130萬元用以支付84年1月
      份之薪資部分，尚非全無憑據。至於被告辯稱「130萬元
      部分用以發放年終獎金」乙節，告訴代表人則稱年終獎金
      係於84年1月28日以現金提領50萬元該筆支付，查本件既
      無泰祥公司當時之現金帳可供比對，而該現金帳復不為被
      告所保管，是已無從查明提領款項流向，惟既無從證明被
      告有將此部分款項「易持有為所有」之事實，仍屬不能證
      明被告侵占之犯罪事實。
（四）至被告於84年5月18日自泰祥公司帳戶匯款15萬元至蘆洲
      農會被告帳戶部分，被告辯稱被告因個人擔任公司出納，
      於公司資金不足或小額支出時，常由個人提供資金供公司
      短期周轉，泰祥公司於84年5月18日匯款15萬元至被告帳
      戶，可能是歸還前二日即84年5月16日向被告借用之款項
      ，被告於84年5月16日在蘆洲農會之帳戶有提領一筆17萬
      現金等語，並提出蘆洲農會存款明細1紙（附於原審卷第
      196頁）為證。查被告於擔任泰祥公司會計及出納期間，
      對於公司之收支均以現金簿之流水帳予以作帳，提款用於
      公司開銷部分，亦明列現金簿上，並於每月結帳製作損益
      表以表列當月盈餘之事實，為告訴人所不爭執，而被告同
      時任泰祥公司之出納及會計，其先代公司墊付小額費用，
      俟一併自公司帳戶領款，亦符合常情，而本案既未有現金
      簿得以比對查究該筆15萬元之用途，被告匯款之原因有各
      種之可能，是否匯款即為被告侵占，無從認定之，是尚難
      僅以被告匯款之事實即遽認被告有「易持有為所有」之侵
      占犯行。
（五）至前揭臺北企銀蘆洲分行林宏志、林宏平、呂玉里之帳戶
      ，係因應泰祥公司營運需求，為辦理貸款而開設，並以所
      貸得之款項轉借泰祥公司作為營業資金，業經證人林宏平
      、呂玉里於原審審理時具結證述屬實（見原審卷第105至1
      07頁、第126至127頁），是上揭存款既已轉借泰祥公司，
      而僅以林宏平三人名義存於銀行帳戶，此部分公訴意旨侵
      占犯行之被害人仍為泰祥公司，而非林宏志、林宏平、呂
      玉里，是此部分核非告訴乃論之罪，先予敘明。稽之前開
      華南銀行泰祥公司帳戶於85年6月28日之存款餘額僅68042
      元，有該帳戶存摺往來明細可佐（見發查字第411號卷第1
      5頁），斯時泰祥公司確有資力較為薄弱之跡，益徵前述
      臺北企銀蘆洲分行之貸款，確係為泰祥公司營業上特殊目
      的而為。而上開貸款其中借款人之一即林宏志既為泰祥公
      司之負責人，實際從事泰祥公司之經營、管理，就泰祥公
      司營運、資金狀況當知之甚詳，倘前述貸款其中幾近全數
      之144萬元經被告提領後，並未用於泰祥公司之營運，其
      借款原定目的勢將落空，而有另覓資金之必要，則身為泰
      祥公司負責人之林宏志豈有絲毫未覺，歷經多年未有任何
      異議之理。況被告任職泰祥公司管理公司財務期間，均將
      所經手之款項收付情形，登載於現金帳上，再按月統計製
      作損益表，此有泰祥公司現金帳、損益表等存卷為憑。此
      外，公訴人所指遭被告擅自轉出、提領之款項，其匯款、
      提領時間距泰祥公司提起告訴之92年12月31日已有7年之
      遙，難期有其他證據資料可供查證，則關於被告自臺北企
      銀蘆洲分行林宏志、林宏平、呂玉里等帳戶提領款項之用
      途、流向，非經核對其現金帳實無從遽予斷定；而此等會
      計帳冊應以由公司保管者為常，實則泰祥公司84年度、85
      年度之損益表確係在泰祥公司保管中，倘被告有意隱匿各
      該年度之現金帳以避免查核，實無復將根據現金帳統計而
      得之損益表留置泰祥公司徒增風險之可能。茲泰祥公司84
      年度、85年度之現金帳既已逸失，倘責令被告就其於數年
      前曾經手、歷時7年以上均無人異議之款項，精確指出其
      流向，非僅強人所難，更將有失公允。
（六）綜上所述，本案經證據調查結果，就卷內訴訟資料，逐一
      剖析，參互審酌，仍無從獲得被告有罪之心證，揆諸前揭
      說明，自屬不能證明被告犯罪，原審以不能證明被告犯罪
      ，諭知被告無罪，經核並無不合，檢察官上訴意旨仍執陳
      詞認被告應構成犯罪，指摘原判決不當，為無理由（至其
      上訴意旨，本院審就理由，說明如前），應予駁回。
據上論斷，應依刑事訴訟法第368條，判決如主文。
本案經檢察官鍾鳳玲到庭執行職務
中    華    民    國    95    年    3     月    30    日
                  刑事第十五庭  審判長法  官  吳昭瑩
                                      法  官  楊貴雄
                                      法  官  王梅英
以上正本證明與原本無異。
不得上訴。
                                      書記官  李信穎
中    華    民    國    95    年    4     月    4     日


司法院資訊處製作；財團法人民間司法改革基金會備份。
